【裁判字號】    99,審訴,1833
【裁判日期】    990714
【裁判案由】    違反野生動物保育法
【裁判全文】
臺灣高雄地方法院刑事判決            99年度審訴字第1833號
公  訴  人  臺灣高雄地方法院檢察署檢察官
被      告  甲○○
上列被告因違反野生動物保育法案件，經檢察官聲請簡易判決處
刑（98年度偵字第256 號），本院認不應以簡易判決處刑，改依
通常程序審理，嗣被告於準備程序中，就被訴事實為有罪之陳述
，經告知簡式審判程序之旨，並聽取當事人之意見後，本院合議
庭裁定進行簡式審判程序，判決如下：
    主  文
甲○○共同犯野生動物保育法第四十一條第一項第一款之非法獵
捕保育類野生動物罪，處有期徒刑陸月，如易科罰金，以新臺幣
壹仟元折算壹日。緩刑貳年，並應向國庫支付新臺幣壹萬元。扣
案之釣竿貳支、高身鏟頜魚肆尾，均沒收之。
    事  實
一、甲○○及鄭智彬（另經臺灣高雄地方法院檢察署檢察官以98
    年度偵字第256 號為緩起訴處分）均明知高身鏟頜魚係行政
    院農業委員會所公告列為保育類之野生動物，族群量並未逾
    越環境容許量，亦非基於學術研究或教育目的而經主管機關
    之許可獵捕，竟於民國97年12月20日下午4 時許，共同基於
    違反野生動物保育法之犯意聯絡，各自攜帶釣竿1 支，至高
    雄縣那瑪夏鄉楠梓仙溪台21線11號橋下垂釣，獵捕屬於保育
    類野生動物之高身鏟頜魚共4 尾，捕獲後將之置放在魚籠內
    而得手。嗣於同日下午4 時40分許，為警在上開垂釣處所查
    獲，並查扣釣竿2 支及高身鏟頜魚4 尾等物。
二、案經高雄縣政府警察局六龜分局報請臺灣高雄地方法院檢察
    署檢察官偵查後聲請簡易判決處刑。
    理  由
一、本件被告所犯係死刑、無期徒刑、最輕本刑為3 年以上有期
    徒刑以外之罪，其於準備程序中就被訴事實為有罪之陳述，
    經法官告知簡式審判程序之旨，並聽取公訴人及被告之意見
    後，本院依刑事訴訟法第273 條之1 第1 項之規定，裁定進
    行簡式審判程序，合先敘明。又本件卷內之人證、物證、書
    證等證據，依同法第273 條之2 規定，不受第159 條第1 項
    關於傳聞法則規定之限制，依法均有證據能力，合先敘明。
二、訊據被告甲○○於本院準備程序中對於上開犯罪事實坦承不
    諱，又被告所捕獲者係保育類動物高身鏟頜魚乙節，復經證
    人即高雄縣政府那瑪夏鄉鄉公所農業課技士孔淑華於警詢中
    證述綦詳，此外，並有高雄縣政府98年8 月5 日府農自字第
    098019 0845 號函、高身鏟頜魚認領保管單、高雄縣政府警
    察局六龜分局扣押物品目錄表各1 份及查獲照片9 張在卷可
    稽，足認被告出於任意性之自白與事實相符，本案事證明確
    ，被告犯行洵堪認定，應依法論科。
三、按被告行為後，高身鏟頜魚固於98年3 月4 日經行政院農業
    委員會以農林務字第0981700180號公告修正為非保育類野生
    動物，並自98年4 月1 日生效，有行政院農業委員會98年9
    月28日農授林務字第0980160422號函1 紙在卷可參，惟該保
    育類野生動物名錄之變更，僅屬事實變更，不影響被告犯罪
    之處罰，亦無新舊法比較適用之問題，合先敘明。
四、次按保育類野生動物，包括瀕臨絕種、珍貴稀有及其他應予
    保育之野生動物；而珍貴稀有野生動物，係指各地特有或族
    群量稀少之野生動物；又保育類野生動物非有族群量逾越環
    境容許量者，應予保育，不得騷擾、虐待、獵捕、宰殺或為
    其他利用，野生動物保育法第4 條第1 項第1 款、第3 條第
    4 款及第18條第1 項第1 款分別定有明文。而上開查獲之保
    育類野生動物高身鏟頜魚，既未經中央主管機關行政院農業
    委員會公告族群量逾越環境容許量，自不得任意獵捕、宰殺
    之。是核被告所為，係犯野生動物保育法第41條第1 項第1
    款之非法獵捕保育類野生動物罪。被告與他案被告鄭智彬間
    ，就上開犯行有犯意聯絡及行為分擔，為共同正犯。另被告
    接連獵捕4 尾保育類動物高身鏟頜魚，係基於單一犯罪決意
    、於密切接近之時、地實施，所侵害之法益同一，應論以包
    括一罪之接續犯。爰審酌被告任意獵捕保育類野生動物，破
    壞環境生態，行為實應予以非難；惟念及其於本院準備及審
    理程序中業已坦承犯行，堪認尚有悔意，且所獵補之保育類
    野生動物數量非屬甚鉅，犯罪所生危害尚輕等情，兼衡其犯
    罪之動機、手段、情節、暨其品行、智識程度、生活狀況等
    一切情狀，量處如主文所示之刑，並諭知如主文所示易科罰
    金之折算標準，以示懲儆。再被告未曾因故意犯罪受有期徒
    刑以上刑之宣告，有臺灣高等法院被告前案紀錄表1 份在卷
    可按，其因一時失慮致罹刑典，惟已坦承犯錯，有所悔悟，
    堪認經此偵審程序之教訓，當已知所警惕而信無再犯之虞，
    本院審酌上情，認前揭所宣告之刑以暫不執行為適當，爰併
    予宣告緩刑2 年，以啟自新，並依刑法第74條第2 項第4 款
    規定，命其應向國庫支付新臺幣1 萬元，以示惕勵。
四、末按沒收為從刑，係財產刑之一種，除違禁物暨其他經法律
    明文規定「不問屬於犯人與否，沒收之」者外，基於刑罰及
    於犯人一身之原則，其沒收物應以屬於犯人所有者為限。野
    生動物保育法第52條第1 項後段規定：「查獲之保育類野生
    動物產製品及供犯罪所用之獵具、藥品、器具沒收之」，既
    無各該查獲之物「不問屬於犯人與否沒收之」之特別規定，
    自應有刑法第38條第3 項前段之適用，即以屬於犯人所有之
    物為限，方得宣告沒收( 最高法院92年度台上字第1807號判
    決意旨參照) 。查扣案之釣竿2 隻，分別係被告甲○○、他
    案被告鄭智彬所有並用以供犯罪所用之獵具，爰依野生動物
    保育法第52條第1 項後段規定及本於共同正犯責任共同原則
    ，在被告罪刑項下併予宣告沒收。至扣案之高身鏟頜魚4 尾
    ，係被告觸犯野生動物保育法第41條第1 款之保育類野生動
    物，爰依同法第52條第1 項前段規定，併予宣告沒收。
據上論斷，應依刑事訴訟法第452 條、第273 條之1 第1 項、第
284 條之1 、第299 條第1 項前段，野生動物保育法第41條第1
項第1 款、第18條第1 項第1 款、第52條第1 項，刑法第11條、
第28條、第41條第1 項前段、第74條第1 項第1 款、第2 項第4
款，判決如主文。
本案經檢察官陳登燦到庭執行職務。
中    華    民    國    99    年    7     月    14    日
                  刑事第三庭  法  官  謝琬萍
以上正本證明與原本無異。
如不服本判決應於收受送達後10日內向本院提出上訴書狀，並應
敘述具體理由；如未敘述上訴理由者，應於上訴期間屆滿後20日
內向本院補提理由書（均須按他造當事人之人數附繕本）「切勿
逕送上級法院」。
中    華    民    國    99    年    7     月    14    日
                              書記官  張義龍
附錄本判決論罪科刑之法條：
野生動物保育法第18條
保育類野生動物應予保育，不得騷擾、虐待、獵捕、宰殺或為其
他利用。但有下列情形之一，不在此限：
一、族群量逾越環境容許量者。
二、基於學術研究或教育目的，經中央主管機關許可者。
前項第一款保育類野生動物之利用，應先經地方主管機關許可；
其可利用之種類、地點、範圍及利用數量、期間與方式，由中央
主管機關公告之。
前二項申請之程序、費用及其他有關事項，由中央主管機關定之
。
野生動物保育法第41條
有下列情形之一，處六月以上五年以下有期徒刑，得併科新臺幣
二十萬元以上一百萬元以下罰金：
一、未具第十八條第一項第一款之條件，獵捕、宰殺保育類野生
    動物者。
二、違反第十八條第一項第二款規定，未經中央主管機關許可，
    獵捕、宰殺保育類野生動物者。
三、違反第十九條第一項規定，使用禁止之方式，獵捕、宰殺保
    育類野生動物者。
於劃定之野生動物保護區內，犯前項之罪者，加重其刑至三分之
一。
第一項之未遂犯罰之。

司法院資訊處製作；財團法人民間司法改革基金會備份。
